【裁判字號】    95,訴,547
【裁判日期】    950929
【裁判案由】    綜合所得稅
【裁判全文】
高雄高等行政法院判決
                                   95年度訴字第00547號
                              .
原      告  甲○○
訴訟代理人  乙○○
被      告  財政部高雄市國稅局
代  表  人  邱政茂局長
訴訟代理人  丙○○
上列當事人間因綜合所得稅事件，原告不服財政部中華民國95年
5月1日台財訴字第09500145620號訴願決定，提起行政訴訟。本
院判決如下：
    主  文
原告之訴駁回。
訴訟費用由原告負擔。
    事  實
甲、事實概要：
緣原告92年度綜合所得稅結算申報，被告依查得資料核定其綜合
所得總額新台幣（下同）3,469,187元，淨額2,930,628元，補徵
稅額469,495元，並依所得稅法第110條第1項規定，處罰鍰207,
300元（計至百元止）。原告於95年1月26日向被告申請分期繳納
上開稅額及罰鍰，案經被告以95年2月3日財高國稅三綜所字第09
50002280號函復否准。原告不服，提起訴願，經遭駁回，遂提起
本件行政訴訟。
乙、兩造聲明：
一、原告聲明：（一）訴願決定及原處分均撤銷。（二）被告應
    就原告95年1月27日之申請，作成准許原告於3年內分36期繳
    納92年度綜合所得稅補徵稅額469,495元及罰鍰207,300元之
    行政處分。
二、被告聲明：原告之訴駁回。
丙、兩造之主張：
一、原告主張：
（一）被告以原告配偶乙○○漏報執行業務所得為由，向原告補
      徵92年度綜合所得稅稅額469,495元，並處罰鍰207,300元
      ，原告對於補徵稅額及罰鍰並無爭執，惟原告配偶乙○○
      經營之靜萱療養院與他人發生私權糾紛，致該療養院無法
      領取健保給付，原告配偶亦無法進入療養院執行業務，其
      財產更遭債權人游章平及鄭約田予以假處分，導致原告全
      家經濟產生困難，原告顯已遭遇不可抗力及重大財產損失
      ，原告夫妻2人每月收支僅能勉強維持平衡，而扣除平日
      生活開銷後，已無力繳納系爭稅捐，爰依稅捐稽徵法第26
      條規定請求被告准予分期繳納。
（二）按稅捐稽徵法第26條規定：「納稅義務人因天災、事變或
      遭受重大財產損失，不能於法定期間內繳清稅捐者，得於
      規定納稅期間內，向稅捐稽徵機關申請延期或分期繳納，
      其延期或分期繳納之期間，不得逾三年。」，旨在平衡憲
      法規定人民依法納稅義務與生存權及財產權之保障。原告
      非拒絕繳納稅款，但因2年前生活及經濟遭逢劇變，原告
      配偶乙○○至今無法執行醫療業務謀生，每月須分攤償還
      之前所欠下之數十萬債務，若如此仍非「事變」，非人力
      所不能抗拒，則如何才能符合稅捐稽徵法第26條之規定？
      被告職掌原告及配偶所得資料，對此情形可輕易得知，卻
      依峻拒原告之申請，有違行政程序法及憲法對人民基本生
      存權利保障之意旨。
二、被告主張：
（一）按稅捐稽徵法第26條所稱「遭受重大財產損失」，依舊稅
      捐稽徵法實施注意事項第11點之規定，乃指納稅義務人基
      於特殊事實而財產遭受重大之損失而言，均以非人力所能
      抗拒者為限。雖前揭注意事項業經財政部以82年9月3日台
      財稅字第821492734號函予以停止適用，而替代該注意事
      項之稅捐稽徵法施行細則對於本法第26條並未作任何補充
      規定，然尚不得據以推斷「遭受重大財產損失」不再以非
      人力所能抗拒者為限，蓋財政部於稅捐稽徵法施行細則公
      布施行後（財政部82年5月17日台財稅字第820170202號令
      發布施行），於84年11月23日以台財稅字第840666522號
      函仍核釋因景氣低迷、經營虧損、財務困難尚非屬本法第
      26條所稱「遭受重大財產損失」，足見其仍以「非人力所
      能抗拒」為適用範圍，此亦為向來行政法院所持見解（最
      高行政法院67年度判字第599號、72年度判字第1169號、7
      2年度判字第1193號、73年度判字第1489號、78年度判字
      第1713號、79年度判字第604號、92年度判字第285號判決
      參照）。
（二）次按財產遭債權人聲請法院執行假扣押，尚與非人力所能
      抗拒之天災、事變或遭受重大財產損失有別，自不得據此
      向稅捐稽徵機關申請延期或分期繳納，有最高行政法院92
      年判字第285號判決可參。又假處分雖以金錢請求以外之
      請求為標的，而與假扣押係以金錢請求為標的不同，惟二
      者同屬民事保全程序，性質並無二致。查本件原告係以其
      配偶乙○○之執業地點遭債權人聲請假處分，致使其無從
      向健保局申請醫療費用，幾無所得而不敷繳納稅額及罰鍰
      等為由，向被告申請分期繳納稅款及罰鍰，揆諸上開最高
      行政法院判決意旨，財產遭假扣押既不合乎「非人力所能
      抗拒」之要件，則與假扣押同為保全程序之假處分亦應作
      相同解釋，亦即原告以其配偶之資產遭假處分為由而申請
      分期繳納，自無稅捐稽徵法第26條規定之適用。抑且，一
      般假處分僅為保全性質而已，與定暫時狀態之假處分有別
      ，並不發生終局執行之效果，故實難謂資產或債權被假處
      分即構成所謂「遭受重大財產損失」。況依民事訴訟法第
      533條本文準用同法第529條之規定，假處分之正常救濟程
      序應是由原告命債權人限期起訴，如債權人逾期不起訴即
      構成法定之假處分撤銷原因；又本件原告主張之假處分純
      係私人財產權之糾紛，是以該假處分所保全之請求，乃屬
      於得以金錢之給付達其目的者，依民事訴訟法第536條規
      定，原告亦得聲請法院許其供擔保後撤銷假處分裁定。據
      此，民事訴訟法已提供原告充分的權利救濟途徑，被假處
      分於法律上並非全無權利恢復之可能，自與所謂非人力所
      能抗拒之情形有間，應與稅捐稽徵法第26條規定之要件不
      合。
（三）再者，法規規定之特定構成要件事實存在，行政機關即應
      為特定法律效果之行為，稱為羈束處分；反之，特定構成
      要件事實雖然確定存在，但行政機關有權選擇作為或不作
      為，或選擇作成不同法律效果之行政處分者，即所謂裁量
      處分。至特定法律條文究竟係屬羈束或裁量性質，於立法
      技術上雖可由法條之用語（如使用「得」或「得不」之字
      眼）加以判斷，但亦有由法律規定之整體關聯顯示裁量授
      權者。查稅捐稽徵法第26條立法意旨，對於稅捐延期或分
      期繳納係採許可主義之精神，亦即縱使該當該條法定構成
      要件，稅捐稽徵機關仍得本於職權而為准駁之判斷，非謂
      一但符合該條所定之構成要件，稅捐稽徵機關即須受法之
      拘束而准納稅義務人延期或分期繳納稅捐，是稅捐稽徵法
      第26條應屬裁量規定，怠無疑義。
（四）末按行政機關依裁量權所為之行政處分，以其作為或不作
      為逾越權限或濫用權力者為限，行政法院得予撤銷，行政
      訴訟法第201條所明定。蓋裁量規定既已許可行政機關有
      選擇或判斷之自由，則其所作成之處置在法律上之評價均
      屬相同，僅發生適當與否問題，而不構成違法，而行政法
      院係以執行法的監督為職責，自不宜行使適當與否之審查
      權限。從而本件縱使原告所稱資產遭假處分符合稅捐稽徵
      法第26條之要件，仍須被告就系爭處分之作成有越權或濫
      權等裁量瑕疵存在，行政法院始得撤銷之。至原告如主張
      被告有裁量瑕疵之事實，則依行政訴訟法第136條準用民
      事訴訟法第277條舉證責任分配之法則，應由原告舉證證
      明被告就系爭處分之作成有裁量瑕疵。
    理  由
一、按「納稅義務人因天災、事變或遭受重大財產損失，不能於
    法定期間內繳清稅捐者，得於規定納稅期間內，向稅捐稽徵
    機關申請延期或分期繳納，其延期或分期繳納之期間，不得
    逾三年。」稅捐稽徵法第26條定有明文。又「說明：二、查
    稅捐稽徵法第二十六條規定之天災、事變係指地震、颱風、
    火災、海嘯、洪水、戰爭、瘟疫等。至遭受重大財產損失，
    係指納稅義務人基於特殊事實而遭受財產之重大損失，二者
    均非人力所能抗拒者為限．．．。」「××公司以建築業景
    氣持續低迷，經營虧損，財務困難為由，申請依稅捐稽徵法
    第二十六條規定分期繳納營業稅乙案，尚非屬該條所稱之遭
    受重大財產損失，不宜照准。」亦經財政部68年2月7日台財
    稅字第30726號及財政部84年11月23日台財稅字第840666522
    號函釋在案。前揭函釋為財政部本於主管機關地位，就如何
    貫徹地價稅之執行所為技術性及細節性之解釋，且未逾越土
    地稅法規範意旨，本院自得予以援用，合先敘明。
二、本件原告92年度綜合所得稅結算申報，被告依查得資料核定
    其綜合所得總額3,469,187元，淨額2,930,628元，補徵稅額
    469,495元，並依所得稅法第110條第1項規定處原告以207,
    300元之罰鍰。原告對於應補稅額暨罰鍰皆無異議，惟以其
    配偶乙○○財產遭債權人聲請假處分為由，於95年1月27日
    以存證信函申請依稅捐稽徵法第26條規定准原告以分期繳納
    ，案經被告所屬三民稽徵所以95年2月3日財高國稅三服字第
    0950002280號函予以否准等情，分別為兩造所自陳，並有原
    告之存證信函申請書及被告上開函文附原處分卷可稽，自堪
    認定。
三、原告起訴主張：原告並非拒絕繳納稅款，但因2年前生活及
    經濟遭逢劇變，原告配偶乙○○經營之靜萱療養院與他人發
    生私權糾紛，致該療養院無法領取健保給付，原告配偶亦無
    法進入療養院執行業務，其財產更遭債權人游章平及鄭約田
    予以假處分，導致原告全家經濟產生困難，原告顯已遭遇不
    可抗力及重大財產損失，而扣除平日生活開銷後，已無力繳
    納系爭稅捐，爰依稅捐稽徵法第26條規定請求被告准予分期
    繳納，以兼顧國家稅捐及人民基本生存權利之保障等語。
四、經查，原告主張其配偶乙○○經營之靜萱療養院與他人發生
    私權糾紛，致該療養院無法領取健保給付，原告配偶亦無法
    進入療養院執行業務，其財產更遭債權人游章平及鄭約田予
    以假處分等情，業據提出本院94年度訴字第129號判決書及
    訴外人游章平、鄭約田之假處分聲請狀各乙份為證，固堪信
    為真實。惟查，稅捐稽徵法第26條所稱重大財產損失，係指
    納稅義務人基於特殊事實而財產遭受重大之損失而言，以非
    人力所能抗拒者為限，如僅因個人營生，致生財務困難，並
    非此條所規定之情形，自不得據此向稅捐稽徵機關申請延期
    繳納稅捐（最高行政法院92年度判字第285號判決參照）。
    本案原告之配偶因案涉訟，財產遭人聲請假處分，及其目前
    難以執行其醫療事業等情，尚與非人力所能抗拒之因天災、
    事變或遭受重大財產損失有別，自不得據此向稅捐稽徵機關
    申請延期繳納，原告主張其遭遇配偶上開重大經濟變故，於
    勉力支付生活開銷及扶養子女後已無餘力繳納系爭稅捐，被
    告應依稅捐稽徵法第26條規定准其分期繳納云云，並非可採
    。
五、綜上所述，原告之主張，既無足取，被告之三民稽徵所以95
    年2月3日財高國稅三服字第0950002280號函以原告不符稅捐
    稽徵法第26條規定，否准原告所請，即無不合；訴願決定予
    以維持，亦無違誤。原告猶執前詞，訴請撤銷原處分及訴願
    決定，並請求被告應就原告95年1月27日之申請，作成准許
    原告於3年內分36期繳納92年度綜合所得稅補繳稅額469,495
    元及罰鍰207,300元之行政處分，為無理由，應予駁回。
六、據上論結，本件原告之訴為無理由，依行政訴訟法第200條
    第2款、第98條第3項前段，判決如主文。
中    華    民    國    95    年     9    月   29     日
                  第二庭審判長法  官   江幸垠
                              法  官   戴見草
                              法  官   簡慧娟
以上正本係照原本作成。
如不服本判決，應於判決送達後20日內向本院提出上訴書狀，其
未表明上訴理由者，應於提起上訴後20日內向本院提出上訴理由
書（須按對造人數附繕本）；如於本判決宣示或公告後送達前提
起上訴者，應於判決送達後20日內補提上訴理由書（須附繕本）
。未表明上訴理由者，逕以裁定駁回。
提起上訴應預繳送達用雙掛號郵票7份（每份34元）。
中    華    民    國    95    年     9    月   29     日
                              書記官   楊曜嘉


司法院資訊處製作；財團法人民間司法改革基金會備份。
